臺灣高等法院臺中分院民事判決　九十年度保險上字第一六號
　　　上　訴　人　　乙○○
　　　法定代理人　　甲○○
右當事人間給付保險金事件，上訴人對於中華民國九十年五月二十五日臺灣臺中地方
法院八十九年保險字第八號第一審判決提起上訴，本院判決如左：
      主      文
上訴駁回。
第二審訴訟費用由上訴人負擔。
      事      實
一、被上訴人美國安泰人壽保險股份有限公司台灣分公司（以下稱安泰保險公司）法
    定代理人已於民國（以下同）九十年二月七日，變更為甲○○，甲○○於原法院
    以書狀聲明承受訴訟，並於九十年五月十日送達上訴人，依法應已由甲○○承受
    訴訟，原法院並以甲○○為安泰保險公司法定代理人進行訴訟，惟原判決仍列潘
    燊昌為其法定代理人，自應予以更正，先予敘明。
二、上訴人主張：上訴人於八十四年十一月六日，以自己為被保險人，與被上訴人簽
　　訂保險金額為新台幣（以下同）一千萬元、保險期間自八十四年十一月二十六日
　　起至一百零四年十一月二十六日止之安泰終身壽險契約，又於八十七年十一月十
　　三日投保附加投保意外身故及殘廢保險（下稱附加意外保險）、保額一千萬元之
　　保險契約，此附加意外保險契約部分在八十八年一月五日經被上訴人同意，變更
　　保險金額為一千二百萬元；嗣於八十八年十月二十二日晚間七時三十分許，上訴
　　人駕駛ＴＯＹＯＴＡ自小客車，由南投縣鹿谷鄉○○村○○路○段九號住處出發
　　，欲至雲林縣斗六市訪友，於晚間八時許，經竹山鎮○○路延平公墓附近，上訴
　　人誤以在其後行駛之車輛頻閃燈欲行超車，將車轉入外線道行駛，卻遭該車輛超
　　車後，將上訴人所駕駛之汽車逼入路旁公墓小路，旋有不詳姓名年籍男子三人下
　　車，以上訴人姓名詢問後，其等即持疑似刀槍之器械押住，並喝令上訴人下車，
　　隨即以手持器械重擊上訴人後腦部、腳踹上訴人後背部，上訴人不支趴下遭壓制
　　，其中一人竟以刀械利器朝上訴人左足底腳趾處猛砍數刀，其等隨即驅車逃逸，
　　上訴人雖立即就醫並報案，仍受有左足前腳掌前端外傷性斷肢、左足蹠部兩道長
　　五公分及深兩公分裂傷、後頭皮部二×三公分瘀血之傷害，此傷勢已屬上開附加
　　意外保險契約所附殘廢程度與保險金給付表第四級第二十二項之殘廢等級，依約
　　應給付保險金一千二百萬之百分之三十五，即四百二十萬元，經向被上訴人請求
　　給付被拒等情。求為命被上訴人給付上訴人四百二十萬元，並加付自八十八年十
　　一月十一日起之法定遲延利息之判決。
三、被上訴人則以：上訴人所述遭人以不明銳器砍傷左腳情節，不合常理，顯然並非
    外來突發之意外事故，與約定應付保險金之要件不合，自不負給付保險金責任。
　　而上訴人在能施作縫合手術之狀況下卻拒絕施作，造成殘廢之既成事實，被上訴
　　人對此亦不須負責等語，資為抗辯。
四、上訴人主張其於八十四年十一月六日向被上訴人投保安泰終身壽險，保險金額為
    一千萬元、保險期間自八十四年十一月二十六日起至一百零四年十一月二十六日
    止，於八十七年十一月十三日向被上訴人附加投保意外保險、保險金額一千萬元
    ，並於八十八年一月五日變更附加意外保險金額為一千二百萬元。又上訴人於八
　　十八年十月二十二日，在南投縣竹山鎮○○路延平公墓附近，其左腳掌前端遭刀
　　器斷肢、左足蹠部兩道長五公分及深兩公分裂傷、後頭皮部二×三公分瘀血之傷
　　害等事實，業據其提出要保書、保險單契約內容變更申請書、保險單契約內容變
　　更申請書、保險單封面及保單面頁、安泰意外傷殘保險附約、照片、診斷証明書
　　等影本各一份為證，並為被上訴人所不爭執，自堪信為真實。
五、查，上訴人除向被上訴人投保安泰保險公司投保一千萬元、一千二百萬元安泰終
　　身壽險外及附加意外險外，並於八十四年因其友卓文有在國泰人壽保險股份有限
　　公司（下稱國泰保險公司）服務而投保八百萬元之人身意外傷害保險，八十六年
　　保額增為九百萬元，於八十六年十月間，向新光人壽保險股份有限公司（下稱新
　　光保險公司）投保一千萬元之意外保險，於八十七年十月二十三日加保十萬元壽
　　險、平安意外險一千萬元，於八十八年九月間，向國泰人壽公司投保各為一千萬
　　元之意外保險，因國泰人壽公司僅同意核減為保額各五百萬元，並於八十八年十
　　月五日加保一千萬元之意外保險，於八十八年十月十五日投保新光人壽公司主壽
　　險十萬元、附約意外傷害醫療三萬元、綜合醫療保險特約一千萬元、綜合保障附
　　約六十萬元，此據證人卓文有、許秀珍、簡碧綢證述在卷（見原審卷一四六、一
　　八０至一八二頁），並有新光保險公司保單影本、國泰保險公司保險單影本等件
　　在卷可憑（見原審卷九九至一０四頁），足認上訴人就意外保險之保險合計達五
　　千萬元。
六、按當事人主張有利於己之事實，就其事實有舉證之責任，民事訴訟法第二百七十
    七條定有明文。又「民事訴訟如係由上訴人主張權利者，應先由上訴人負舉證之
    責，若上訴人先不能舉證，以證實自己主張之事實為真實，則被上訴人就其抗辯
    事實即令不能舉證，或其所舉證據尚有瑕疵，亦應駁回上訴人之請求」（最高法
    院十七年上字第九一七號判例參照）。又保險契約乃最大之善意契約，首重善意
    ，以避免道德危險之發生，凡契約之訂立及保險事故之發生，有違背善意之原則
    者，保險人即得據以拒責任。本件上訴人與被上訴人安泰保險公司之附加意外
　　保險第七條第一項約定「被保險人於本附約有效期間內，因遭受意外傷害事故，
　　致其身體遭受傷害而致死亡、殘廢、失能或接受醫療時，本公司依照本附約的約
　　定，給付保險金。前項所謂意外傷害事故，指非由疾病引起之外來突發事故。」
　　係以被保險人於保險契約有效期間內，遭遇外來突發的意外傷害事故，致其身體
　　蒙受傷害因而殘廢為限，保險人始負給付保險金之責任。茲上訴人主張於上述時
　　地遭不明歹徒砍傷，受有左足前腳掌前端外傷性斷肢之事實，無非係以千民醫院
　　診斷證明書為證（見原審卷二八頁）。惟該診斷證明書僅能證明其左足前腳掌前
　　端外傷性斷肢之傷，並不能證明其受傷之原因出於外來突發之意外事故。而該等
　　傷害之造成，其可能之原因，並不只外來突發之意外一端，亦有出於道德危險或
　　其他者，故自仍應由上訴人就其主張出於不明歹徒襲傷之外來突發之意外事實為
　　舉證。是上訴人主張被上訴人應給付殘廢保險金，依舉證責任分配原則，自應就
　　其因遭遇外來之突發意外事故負舉證之責任。上訴人以：依經驗法則，上訴人受
　　此類傷害，正常人無法迴身持刀自腳底往腳背方向將自身之腳掌砍斷，勢必由第
　　三人為之，應非上訴人自殘所致，而該傷害之發生，非因疾病引起，屬外來之侵
　　害，為意外傷害事故，被上訴人主張出於上訴人故意行為之免責事由為變態事實
　　。依舉證責任分配之原則，指此上訴人之傷害非屬意外之變態事實，應由被上訴
　　人負舉證責任云云，自無可取。
七、上訴人並未就其遭遇外來之突發意外事故所受之傷害舉證，玆為瞭解上訴人傷害
    是否係遭遇外來之突發意外事故，先就上訴人警訊及本院所為陳述，加以臚列，
    並予以析述如后：
  (一)八十八年十月二十三日第一次警訊稱：「‧‧未懸掛車牌之黑色ΒΜＷ自小客車
    超車後即以車頭擋住我前進，隨後車上下來三個人‧‧押我進入第十三公墓內道
    路‧‧‧」（見原審卷五八頁）。同日第二次警訊筆錄稱：「‧‧該車通過我的
    車頭後，整個車就往我的車靠過來，致我不能前進，很自然迫使我將車開進墓內
    道路‧‧‧」（見原審卷六十頁），就上訴人下車後再被迫進入公墓內道路，或
　　上訴人之車輛駛入公墓內道路，非常明確之事實，竟供詞前後所述不符，是否有
　　上訴人所指之歹徒，已有可疑。
  (二)上訴人於本院準備程序中稱：「‧‧‧在竹山鎮我後面來車向我閃燈，我以為來
    車要超車，我將車開向外側車道，後面來車靠近我車後，將我車逼向往路旁之產
    業道路，因該道路路小無法轉彎，且該車開到我車前阻擋我，我只好停車，來車
    下來約有三個人，手拿類似開山刀，並問我是否名叫乙○○，我當時還在車內，
    我回答我是，對方即叫我下車，我就下車，對方其中一人敲我頭，我當時就趴下
    去，感覺有人用腳踹我後背部，覺得腳也被壓制住，很痛，他們就走了，我起來
    後發現我的腳掌已斷了，當時我以手帕包住止血，上車開車想去就醫，途經延平
    派出所就下車報案」（見本院卷六四頁），「‧‧‧歹徒在我後面用車燈閃著閃
    著照我，我以為歹徒要超車，我就把車靠右放慢行駛，‧‧歹徒的車子在延平公
    墓附近向我車子靠擠過來，我只好向公墓的小路行駛，歹徒的車子停下來斜放‧
    ‧‧歹徒從車上下來走近我的車子，我人當時還坐在車上，車窗搖下來的，推我
    ，我就趴在地上，當時我的背上、腳部位被壓著，感覺不能動，好像有人向我腳
    掌猛砍，砍完之後，他們就走了，他們走了以後，我起來坐著頭還暈暈的感覺‧
    ‧我用手帕綁住傷口上沿止血後用一腳蹦跳到車上‧‧‧」（見本院卷一一六頁
    ）。上訴人所陳述之延平路，係四線道之公路，而延平公墓之小路，寬十公尺，
    且公墓小路往前左轉可通延平路，此經本院受命法官會同兩造訴訟代理人及上訴
    人本人前往勘驗明確，製有勘驗筆錄及現場圖在卷可稽（見本院卷一一三至一一
    八頁），則依被上訴人之陳述，歹徒之車輛在延平路行駛向其車輛靠擠過來，上
    訴人可停在車輛來往頻繁之延平路上，實無往車輛來往稀少之公墓小路行駛之必
    要，其遇歹徒，竟往公墓小路行駛，而未停留在車輛來往頻繁之延平路上，顯與
    常情有違。又依上訴人陳述歹徒車輛靠近斜停在其前，其可將車輛倒退往前行駛
　　，仍有充裕之時間逃離現場，其遭歹徒打頭後，即趴在地，竟未予以反抗，任憑
　　歹徒砍斷其左足？亦有可疑。歹徒於砍傷上訴人後，未搶劫其財物，既非意在錢
　　財，又未傷其他部位，不取其性命，其行兇目的何在？是否確有所言之凶手存在
　　﹖亦堪值疑。
八、依證人即事後前往現場之警員丙○○證稱「‧‧結果在千民醫院找到乙○○，當
    時我們有問他的情形，他說他在延平公墓旁邊被砍的，然後我跟另外一位警員到
    公墓現場找看有什麼線索，就在公墓小路看到地上有腳掌（腳掌朝上）、也有血
    跡、地上有十幾刀的刀痕，兇刀並沒有找到‧‧‧」（見本院卷一一四至一一五
    頁），上訴人前開所述歹徒問明上訴人姓名後即打其頭部，並使其趴下而砍其腳
    掌，如該歹徒係欲教訓上訴人，何以不直接以刀砍人體其他部位，歹徒為何特別
    使上訴人趴下，而以刀多次砍人體較不顯眼之腳掌，致其斷裂方止，恰好符合上
    訴人所定殘廢程度與保險金給付表中第四級第二十二項一足五趾缺失之殘廢程度
　　，是其所述與經驗法則相違。亦令人難以置信。又上訴人受傷後，其被歹徒砍斷
　　之腳掌仍留在原處，其竟未攜往就醫，以便縫合，且竹山鎮尚有較大型之秀傳醫
　　院，可供其將斷裂之腳掌縫合，其竟捨該醫院，而至規模較小之千民醫院治療，
　　均有違常理。是以，上訴人所述被害經過，有如上述諸多疑點無以澄清，或與經
　　驗法則不符，自難以上訴人提出之診斷證明書影本、照片為其有利之認定。復參
　　諸上訴人已投保五千萬元之鉅額意外險，已如前述，且上訴人於八十八年九月向
　　國泰保險公司投保一千萬元之意外險，經國泰保險公司核減為保額各五百萬元後
　　，上訴人再加保一千萬元之意外保險，此經證人即招攬之業務員簡碧綢證述在卷
　　，復有國泰保險公司保險單影本三份在卷可證。上訴人原已有三千萬元之意外險
　　保障，仍於八十八年九月各投保一千萬元，經國泰保險公司核減後，又於八十八
　　年十月間再投保一千萬元之意外險，而於此高額投保後，始發生受傷情事，顯非
　　尋常等情。被上訴人指本件上訴人之傷並非出於外來突發之意外事故，亦非毫無
　　可信。綜上所述，上訴人之舉證，尚難證明其所受左足前腳掌前端外傷性斷肢之
　　傷害係遭不明歹徒襲擊之外來突發之意外事故所致。茲依前述，上訴人之受傷殘
　　，既不能證明係外來突發之意外傷害所致，與上開請求給付殘廢保險金條款約定
　　不合，被上訴人自無給付保險金之義務。從而，上訴人依保險契約訴請被上訴人
　　給付保險金四百二十萬元及法定遲延利息，為無理由，不應准許，其假執行之聲
　　請即失所依附，亦不應准許。原審為上訴人敗訴之判決，核無不合，上訴論旨指
　　摘原判決不當，為無理由，應予駁回。至於上訴人主張於八十八年初迄本件保險
　　事故發生前之二、三月，其即曾因與訴外人李業興等人之蘭花買賣糾紛，有人至
　　其住處討債，並曾遭人掀倒攤位等情，且經證人許順利、黃火盛結證屬實，然可
　　能導致本件保險事故結果之情況甚多，而上訴人亦僅舉證證明曾與人有買賣糾紛
　　，並未能進一步證明本件事故，即係上開買賣糾紛所致。自亦難據之認上訴人所
　　稱事故發生原因屬實。本件事證已臻明確，兩造其餘攻擊防禦方法，與本件判決
　　結果並無影響，毋庸逐一論述。
據上論結，本件上訴為無理由，依民事訴訟法第四百四十九條第一項、第七十八條，
判決如主文。
中　　　華　　　民　　　國　　九十一　　年　　　八　　　月　　二十一　　日
~B1民事第六庭審判長法　官　吳火川
~B2　　　　　　　　法　官　吳惠郁
~B3　　　　　　　　法　官　饒鴻鵬
右為正本係照原本作成。
如對本判決上訴，須於收受判決送達後二十日內向本院提出上訴書狀，其未表明上訴
理由者，應於提出上訴後二十日內向本院提出上訴理由書（須按他造人數附具繕本）
，並繳納送達用雙掛號郵票拾份（每份參拾肆元）。
上訴時應提出委任律師或具有律師資格之人之委任狀；委任有律師資格者，另應附具
律師及格證書及釋明委任人與受任人有民事訴訟法第四百六十六條之一第一項但書或
第二項（詳附註）所定關係之釋明文書影本。
~B 　 　　　　　　書記官　陳三軫
中　　　華　　　民　　　國　　九十一　　年　　　八　　　月　　二十二　　日
附註：
民事訴訟法第四百六十六條之一（第一項、第二項）
對於第二審判決上訴，上訴人應委任律師為訴訟代理人。但上訴人或其法定代理人具
有律師資格者，不在此限。
上訴人之配偶、三親等內之血親、二親等內之姻親，或上訴人為法人、中央或地方機
關時，其所屬專任人員具有律師資格並經法院認為適當者，亦得為第三審訴訟代理人
。
                                                                        Ｂ
